最高法院民事判決　　　　　　　九十六年度台上字第四九○號
上　訴　人　甲 ○ ○
　　　　　　乙 ○ ○
　　　　　　丙 ○ ○
　　　　　　丁 ○ ○
　　　　　　戊 ○ ○
　　　　　　　　　　　弄7號
　　　　　　龍昇飯店
兼上列一人
法定代理人　辛 ○ ○　住同上
共　　　同
訴訟代理人　侯 清 治律師
被 上訴 人　己 ○ ○　住台灣省台南市○○路○段278號5樓
　　　　　　庚 ○ ○（己○○之承當訴訟人）　住同上
　　　　　　　　　　　平路191號3樓之1
上列當事人間請求確認合夥關係存在等事件，上訴人對於中華民
國九十四年十月三十一日台灣高等法院台南分院第二審判決（九
十四年度上字第一二二號），提起上訴，本院判決如下：
    主  文
上訴駁回。
第三審訴訟費用由上訴人負擔。
    理  由
本件被上訴人主張：上訴人龍昇飯店係被上訴人己○○與上訴人
乙○○、戊○○、甲○○、丙○○、丁○○、辛○○六人（下稱
乙○○等六人）合夥之事業。己○○乃真正參與協議、處理合夥
事務之人，僅借用其子即訴外人黃俊榮名義為合夥契約之當事人
而已，業經另件判決所確認。乙○○等六人於民國九十三年七月
五日與黃俊榮決議解散龍昇飯店，既未經己○○同意，即屬不合
法，難謂龍昇飯店已合法解散，己○○與乙○○等六人間就龍昇
飯店之合夥關係自仍存在，乃乙○○等六人竟否認之，己○○應
有即受確認判決之法律上利益。又龍昇飯店積欠己○○自八十九
年七月間起之每月應分配合夥盈餘共新台幣（下同）二百九十一
萬八千二百五十六元，迄未給付。因己○○已將上開對於龍昇飯
店之分配利益請求權讓與被上訴人庚○○，經通知龍昇飯店在案
。爰依合夥及債權讓與法律關係，求為確認己○○與乙○○等六
人間就龍昇飯店之合夥關係存在，並命龍昇飯店給付庚○○二百
九十一萬八千二百五十六元及自起訴狀繕本送達翌日（即九十三
年五月六日）起加計法定遲延利息之判決。
上訴人則以：己○○已將其就龍昇飯店前身龍昇旅社事業有限公
司（下稱龍昇旅社公司）之出資額四十萬元贈與黃俊榮，自始即
由黃俊榮為龍昇飯店合夥契約之當事人。己○○並非龍昇飯店之
合夥人，該飯店又經解散、清算完畢而不存在，己○○請求確認
過去之事實，顯無即受確認判決之法律上利益。乙○○等六人既
非另案確定判決之當事人，當然不受該案既判力或爭點效之拘束
。況該判決亦認定合夥契約之名義人係黃俊榮，故己○○與黃俊
榮間縱存有信託契約，仍與乙○○等六人無涉，且於黃俊榮未將
出資返還己○○前，己○○尚未取得對龍昇飯店請求分配合夥利
益之權利，尤無從讓與庚○○等語，資為抗辯。
原審斟酌全辯論意旨及調查證據之結果，以：按訴訟法上所謂一
事不再理之原則，乃指同一事件已有確定之終局判決者而言。所
謂同一事件，必同一當事人就同一法律關係為同一之請求，若此
三者有一不同，即非同一事件，自不受確定判決之拘束，亦無學
理上所稱關於民事訴訟「爭點效」原則之適用。苟確定判決以程
序上理由駁回原告之訴，並未就訴訟標的法律關係予以裁判，更
無民事訴訟法第四百條第一項所定之既判力。本件被上訴人己○
○前以上訴人龍昇飯店及訴外人黃俊榮為對造，向台灣台南地方
法院（下稱台南地院）提起確認己○○與龍昇飯店間合夥關係存
在之訴（台南地院九十年度重訴字第三一八號，下稱三一八號訴
訟），訴訟進行中，黃俊榮對己○○及龍昇飯店提起「主參加訴
訟」，請求確認黃俊榮與龍昇飯店間之合夥關係存在（台南地院
九十年度訴字第一二一六號，下稱主參加訴訟）。嗣三一八號訴
訟以龍昇飯店並未爭執己○○之合夥人地位，己○○無即受確認
判決之法律上利益為由，判決駁回己○○之訴確定；而主參加訴
訟之判決則以黃俊榮非龍昇飯店合夥人，真正合夥人係己○○，
駁回黃俊榮之訴確定，有兩造所不爭執之該二訴訟全卷可考。因
該三一八號訴訟未經法院為實體終局判決，難認有既判力，其與
主參加訴訟之當事人及請求，均與本件訴訟不同，尚無一事不再
理原則之適用，上訴人固可不受前開案件既判力或所謂爭點效之
拘束。惟上訴人龍昇飯店核係合夥事業，屬非法人團體，有當事
人能力。依兩造不爭之龍昇飯店合夥契約書，雖記載「乙○○、
辛○○、戊○○、黃俊榮、甲○○、丙○○、丁○○等七人共同
出資經營龍昇飯店」，而以黃俊榮為龍昇飯店合夥契約之合夥名
義人之一。但綜觀三一八號訴訟及主參加訴訟全案卷證，乙○○
於三一八號訴訟審理中，先以證人身分結證稱「（知否己○○或
黃俊榮與龍昇飯店有合夥關係存在？）我知道是己○○，因另有
考量才登記黃俊榮……」、「龍昇飯店是己○○邀朋友丁○○…
…一起投資設立，起初有向經濟部申請龍昇旅社公司名稱設立登
記，因營業執照沒有下來，被解散，再以龍昇飯店名義申請營業
，……改為合夥，延續之前公司。公司設立時己○○有稅務關係
，所以不能出名，要求以黃俊榮名義來申請。」云云，嗣由其代
理龍昇飯店自承「股份是己○○的，己○○與龍昇飯店間的合夥
關係存在，我不爭執，黃俊榮起訴（主參加訴訟）的部分我們有
爭執」、「知道合夥人己○○，當初己○○同意以黃俊榮名義申
請為合夥人」等語；核與龍昇飯店籌備會議紀錄、龍昇旅社公司
設立登記事項卡、台灣省政府建設廳函、及己○○致黃俊榮、龍
昇飯店存證信函等件分別載明：龍昇飯店原訂資本額為四千萬元
，分為五股，……，由己○○認股二股，……申請公司創立登記
時，以己○○出資四十萬元為登記，己○○多次參加龍昇飯店之
各次籌備會議；暨龍昇旅社公司登記資本總額為二百萬元，……
，負責人為乙○○，原登記己○○為該公司之董事，出資額四十
萬元，嗣該公司因設立登記逾六個月未辦妥營利事業登記，遭經
濟部八十五年六月一日函命令解散及台灣省政府建設廳於同年十
一月六日函撤銷公司登記在案；而己○○已於九十年一月十日以
存證信函通知黃俊榮終止信託關係，收回有關投資龍昇飯店之一
切權利，並通知龍昇飯店終止信託黃俊榮名義，應將合夥人名義
更正為己○○本人等情，相互契合，時序前後一致。該乙○○自
始參與龍昇飯店之設立，歷經龍昇旅社公司成立、解散及龍昇飯
店合夥成立之過程，並先後擔任龍昇旅社公司負責人，及龍昇飯
店代表人，詳悉龍昇飯店合夥契約之訂立、合夥人及其等出資等
事項，足見乙○○於三一八號訴訟中之陳述為可採。不能因己○
○於八十四年七月六日辦理將龍昇旅社公司四十萬元出資額贈與
黃俊榮之贈與稅申報，為配合稅務，形式上辦理資金讓與手續之
一部，即認已生贈與效力。是己○○主張其為實際合夥人，僅以
黃俊榮名義掛名為龍昇飯店之合夥人，並無贈與之意思。其與黃
俊榮間為借名之消極信託關係，經已終止與黃俊榮之信託關係，
其為龍昇飯店合夥人之一等情，應屬真實。從而，乙○○等六人
與黃俊榮於九十三年七月五日決議解散龍昇飯店，既未經己○○
參加決議，即不合法定「合夥人全體同意解散」之要件，縱龍昇
飯店經申報清算終結核備，亦不生合夥事業團體終結之效力，難
謂己○○就龍昇飯店之合夥為過去之法律關係，及龍昇飯店非法
人團體之當事人能力已失其存在。乙○○等六人辯稱：龍昇飯店
已清算終結，無當事人能力，為無可取。其否認己○○為龍昇飯
店合夥人之一，致己○○就龍昇飯店之合夥法律關係存否不明，
私法上地位有受侵害之虞，而有即受確認判決之法律上利益，其
請求確認之，自無不合，應予准許。再者，被上訴人主張龍昇飯
店就己○○之合夥股份，自八十九年七月間起之每月盈餘分配利
益額，共計二百九十一萬八千二百五十六元，尚未給付己○○，
己○○已將該分配利益請求權讓與被上訴人庚○○，經通知龍昇
飯店，為龍昇飯店所不爭執，並有債權讓與契約書可稽，堪信為
實在。庚○○據以請求上訴人龍昇飯店如數給付該合夥盈餘利益
及自起訴狀繕本送達翌日起算之法定遲延利息，亦屬有理。為原
審心證之所由得，因而維持第一審所為被上訴人勝訴之判決，駁
回上訴人之上訴，經核於法洵無違誤。
按所謂消極信託，係指委託人僅將其財產之名義人移轉與受託人
。至於財產之使用、管理、收益及處分等權利義務仍由委託人自
行行使及負擔，受託人並無上開權利及義務而言。本件被上訴人
己○○僅以黃俊榮名義掛名為龍昇飯店之合夥人，與黃俊榮間為
借名之消極信託關係，既為原判決所確認，則己○○對龍昇飯店
之合夥利益分配請求權，即非黃俊榮受託行使權利之範圍，自無
須待黃俊榮返還後始得行使之限制。另原審認定三一八號訴訟及
主參加訴訟對本件訴訟無既判力或爭點效原則之適用，與其提示
全案卷證於兩造後（見原審卷八五頁），依兩造辯論意旨，引用
該二件訴訟卷證相關資料，「自為」審認判斷，並無矛盾不合，
亦無違背民事訴訟法第二百二十一條第一項關於言詞辯論審理原
則之規定。上訴論旨，徒就原審取捨證據、認定事實及解釋契約
之職權行使，指摘原判決不當，求予廢棄，非有理由。
據上論結，本件上訴為無理由。依民事訴訟法第四百八十一條、
第四百四十九條第一項、第七十八條，判決如主文。
中　　華　　民　　國　九十六　年　　三　　月　 十五 　日
                      最高法院民事第四庭
                          審判長法官  蘇　茂　秋
                                法官  陳　碧　玉
                                法官  王　仁　貴
                                法官  劉　靜　嫻
                                法官  高　孟　焄
      本件正本證明與原本無異
                                      書  記  官
中　　華　　民　　國　九十六　年　　三　　月　二十八　日
                                                Ａ
